臺灣高等法院民事判決　九十一年度上字第二六六號
　　　上　訴　人　　甲○○
　　　上　訴　人　　乙○○
　　　被上訴人　　　華僑商業銀行股份有限公司
　　　法定代理人　　張　鈞
　　　訴訟代理人　　羅朝祺
右當事人間清償借款事件，上訴人對於中華民國九十年十二月十一日臺灣臺北地方法
院九十年度訴字第二六七○號第一審判決提起上訴，本院判決如左：
    主    文
上訴駁回。
第二審訴訟費用由上訴人連帶負擔。
原判決命上訴人甲○○給付部分，上訴人甲○○如於假執行程序實施前以新臺幣肆佰
肆拾伍萬肆仟肆佰捌拾元供擔保後，得免為假執行。
    事    實
甲、上訴人甲○○方面：
  壹、聲明：
    一、原判決廢棄。
    二、右廢棄部分，被上訴人於第一審之訴暨假執行之聲請均駁回。
    三、第一、二審訴訟費用由被上訴人負擔。
    四、如受不利之判決，上訴人願供擔保，請准宣告免於假執行。
  貳、陳述：除與原判決相同者，茲引用外，補稱略以：
    一、証人郭幼華曾証稱保証金額是新台幣（下同）貳佰萬元正非壹仟貳佰萬元正
        ，故超出貳佰萬元之部分，上訴人應不負保証之責。
    二、主債務人東坡公司早於民國（下同）八十九年八月二十四日所借之款項已無
        清償能力，且依其退票記錄亦可証，依約定書第十三條記載被上訴人本應不
        再貸予東坡公司，惟被上訴人竟又再貸款，此顯有與有過失，故主張依民法
        第七百四十二條第一項之規定，希望　鈞院類推民法第二百十七條之規定。
    三、殷乃韶於八十九年十一月二十二日出境，而最後二筆款項是在其出國後所為
        ，顯見此借貸非殷乃韶所為，故是否對主債務人東坡居公司產生效力，誠屬
        可疑，上訴人主張類推民法第七百四十四條之適用。
    四、上訴人擬以民法第二百二十七條之二及第二百五十三條之規定，請求函詢中
        央銀行之放款利率，並對被上訴人就利息、違約金之求償部分予以酌減。
乙、上訴人乙○○方面：乙○○未於言詞辯論期日到場，亦未提出書狀為任何聲明及
    陳述。
丙、被上訴人方面：
  壹、聲明：駁回上訴
  貳、陳述：除與原判決記載相同者外，補稱略以：
    一、上訴人等既立保證書，承諾願就主債務人東坡居公司之債務負連帶清償責任
        ，茲東坡居公司既無法清償債務，上訴人等自應依保證書約定負連帶清償之
        責，至於，東坡居公司之負責人殷乃韶對被上訴人所負借款債務是否清償，
        顯與本件訴訟毫無關係，上訴人主張殷乃韶於被上訴人處另有他案貸款未正
        常繳息，被上訴人竟乃貸款予東坡居公司，自不應由其負保證之責等語，顯
        無足採。
    二、系爭保證書上既無借款申請書應一一由連帶保證人簽章，連帶保證人始須負
        責之約定，上訴人甲○○以借款申請書未經其簽章，主張無庸負保證責任云
        云，自無可取。
    三、保證契約並無消費者保護法之適用，上訴人甲○○主張本件依消費者保護法
        規定，契約應屬無效云云，顯無足採。
    四、被上訴人係依保證契約請求上訴人甲○○負連帶清償債務責任，並非請求其
        負損害賠償責任，其主張應類推適用民法有關與有過失之規定云云，自無可
        採。
    五、東坡居公司雖於八十九年十一月廿四日開始退票，惟退票紀錄係當日銀行營
        業時間結束，確定已有退票後，始可能鍵入電腦紀錄中，被上訴人對東坡居
        公司撥款八十三萬四千元，乃八十九年十一月廿四日十四時四十三分所為，
        換言之，被上訴人於對東坡居公司撥款前，實尚未查知東坡居公司已開始退
        票，此為事實真相，若被上訴人早知其事，絕不可能甘冒損失，續為撥款。
    六、有關東坡居公司自八十九年十月二十四日起即未依約繳息乙節，事實上，依
        銀行作業之慣例，一般企業授信戶因其自身業務繁忙，於繳息時，習慣性地
        逾期一、二期，而銀行基於體恤客戶，亦多所容忍，實常有所見，且誠如原
        審判決所載，不論被上訴人將款項貸放予東坡居公司，東坡居公司是否已陷
        於無力償還之困境，此僅係被上訴人是否做好風險控管之問題，易言之，東
        坡居公司既已借款，自應負有返還借款之義務，上訴人甲○○尚難以此作為
        免除保證責任之依據。
    七、上訴人甲○○屢次主張殷乃韶於最後二筆貸放時，已出國境，是該筆債務應
        不對東坡居公司發生效力云云，惟依東坡居公司簽立系爭約定書第十一條約
        定「立約人與　貴行往來簽章方式，除另有約定外，悉憑本約定書上之簽名
        或印章任擇一式，即生效力」，縱使本件借據果未經東坡居公司負責人殷乃
        韶親自簽名蓋章，因借據上已有東坡居公司留存之印鑑，且各該款項均已撥
        入東坡居公司之帳戶內，東坡居公司自應負清償之責，應無疑問。
    八、本件利息約定僅年息百分之九點二五至九點四八，違約金亦僅利息之一至二
        成，其約定內容並無過高或顯失公平之問題，借款人東坡居公司既已與被上
        訴人約定利息及違約金給付之方式，上訴人甲○○又為連帶保證人，自均應
        依約負清償責任，上訴人請求依民法第二二七條之二及第二五三條規定酌減
        本件利息暨違約金，亦無理由。
    理    由
一、按訴訟標的，對於共同訴訟之各人，必須合一確定者，共同訴訟人中一人之上訴
    其效力及於全體，此觀之民事訴訟法第五十六條第一項第一款之規定自明。查被
    上訴人本於連帶保證之法律關係，請求上訴人甲○○、乙○○連帶給付借款，其
    訴訟標的，對於上訴人甲○○及乙○○在法律上必須合一確定，原審為被上訴人
    勝訴之判決，上訴人甲○○以非基於其個人關係抗辯提起之上訴，依上開規定，
    其效力及於未提起上訴之乙○○，爰併列之為上訴人。又上訴人乙○○亦未於言
    詞辯論期日到場，經核並無民事訴訟法第三百八十六條所列各款情事，爰依被上
    訴人之聲請，由其一造辯論而為判決。
二、被上訴人主張：上訴人乙○○、甲○○與原審共同被告殷乃韶（另行判決）分別
    於八十九年十月二十四日、三十日與被上訴人簽訂保證書，保證凡原審共同被告
    東坡居藝苑有限公司（下稱東坡居公司，此部分另行判決）對被上訴人銀行現在
    （包括過去所負仍未清償者）及將來所負之借款、票款、透支、墊款、保證，及
    其他一切債務，以本金新台幣（下同）一千二百萬元為限額，及其利息、遲延利
    息、違約金、損害賠償及有關履行上開債務所需之一切費用等，負連帶清償之責
    。又東坡居公司自八十九年八月二十四日起，即陸續向被上訴人借款五筆，金額
    共計四百四十五萬四千四百八十元（借款期間、還款方式、利息及違約金之計算
    方式詳如原判決附表所示）。詎東坡居公司自八十九年十一月二十四日起即未再
    依約按月繳息，且原判決附表編號一之借款之清償期已於九十年二月二十日屆至
    ，惟經被上訴人催討後仍未清償，依授信約定書第五條第一款之約定，東坡居公
    司已喪失期限利益，全部債務視為到期，有返還該借款之義務。上訴人為東坡居
    公司之連帶保證人，依法應負連帶清償責任等情，爰求為命上訴人連帶給付四百
    四十五萬四千四百八十元及如原判決附表所示之利息、違約金之判決。
三、上訴人甲○○則以：(一)被上訴人明知東坡居公司於八十九年十月二十四日起即未
    再依約繳息，同年月二十六日殷乃韶另向被上訴人借貸四筆，共計一千二百萬元
    之本息或利息亦均未能依約繳納，但被上訴人仍於同年十一月八日、十四日、二
    十三日、二十四日再借貸款項予東坡居公司，其放貸程序已非適法。(二)系爭五紙
    借據與約定書上之印文、簽章，以肉眼即可輕易看出並不相同，是被上訴人依系
    爭約定書第十一條約定不得貸放系爭款項。被上訴人要求上訴人就其違法貸放之
    行為負責，顯然無理。(三)上訴人在簽署保證書時，該保證書之最高限額為二百萬
    元，並非被上訴人所稱之一千二百萬元。(四)最高限額保證書之保證範圍內之每筆
    借款，如保證人並未在借據上簽名蓋章，即難認其知悉債務人確有該筆借款而有
    為其作保之意，故保證人之責任應予免除。(五)系爭最高限額保證所擔保之不特定
    債權，並無一定之基礎關係為其發生原因，不具保證契約之從屬性，違反誠信及
    平等互惠原則，對保證人顯失公平，是最高限額保證契約應屬無效。另系爭約定
    書第一條、第五條均顯失公平，亦應為無效。被上訴人亦無給予三十日之合理審
    閱期間，使上訴人甲○○簽署此一對其極為不利之契約，顯然無效等語，資為抗
    辯。
四、被上訴人主張東坡居公司自八十九年八月二十四日起，陸續向被上訴人借款五筆
    ，金額共計四百四十五萬四千四百八十元之事實，業據提出授信約定書及借據五
    紙、借款申請書、授信撥貸登錄單、存摺明細為證，惟為上訴人甲○○所否認，
    經查：
  (一)按依法律之規定，有使用文字之必要者，得不由本人自寫，但必須親自簽名。如
    有用印章代簽名者，其蓋章與簽名生同等之效力，民法第三條第一、二項定有明
    文。又金融機構為求慎重，均由金融機構與立約人約定，由立約人選定特定圖章
    ，供作印鑑留於金融機構，資為往來之憑據，以防冒用、仿製。該約定之印鑑，
    其性質上即屬所謂之約定要式行為。
  (二)東坡居公司於八十九年十月二十四日曾與被上訴人簽訂約定書，且留有印鑑印文
    ，有前開約定書為證，且為上訴人甲○○所不爭執。而約定書第十一條約定：「
    立約人與貴行往來簽章之方式，除另有約定外，悉憑本約定書上之簽名或印章任
    擇一式，即生效力。」故縱借據並未經東坡居公司法定代理人殷乃韶簽名及親自
    蓋章，但依前開約定，只須有東坡居公司所留存之印鑑，對東坡居公司而言即須
    負清償借款之責任。
  (三)系爭借據上東坡居公司法定代理人「殷乃韶」之印文與約定書上東坡居公司法定
    代理人「殷乃韶」之印文相符，有刑事警察局九十年八月三十一日刑鑑字第一八
    三○三七號鑑驗通知書附卷可稽。至約定書上「東坡居藝苑有限公司」之印文，
    刑事警察局雖以印文欠清晰為由，未予認定，惟參諸東坡居公司之法定代理人已
    在借據上蓋章，且依被上訴人提出上訴人不爭執其真正之撥款資料，系爭借貸款
    項亦均已入東坡居公司之帳戶內，而經被上訴人訴請東坡居公司返還系爭借款，
    東坡居公司並未到庭爭執，亦經原法院判決被上訴人勝訴，有判決書在卷可稽，
    東坡居公司有向被上訴人借貸系爭款項，應堪認定。上訴人否認系爭五紙借據之
    真正，尚難足採。
  (四)東坡居公司法定代理人殷乃韶雖於八十九年十一月二十三日出境，惟依東坡居公
    司簽立之系爭約定書第十一條約定「立約人與　貴行往來簽章方式，除另有約定
    外，悉憑本約定書上之簽名或印章任擇一式，即生效力」，而本件借據上已蓋有
    東坡居公司留存之印鑑，且各該款項均已撥入東坡居公司之帳戶內，縱使東坡居
    公司法定代理人殷乃韶因出境未於借據上經親自簽名蓋章，東坡居公司仍應負清
    償之責，上訴人甲○○主張殷乃韶於最後二筆貸放時，已出國境，是該筆債務應
    不對東坡居公司發生效力云云，並無可採。
五、上訴人雖稱：被上訴人明知東坡居公司於八十九年十月二十四日起即未再依約繳
    息，同年月二十六日殷乃韶另向被上訴人借貸四筆，共計一千二百萬元之本息或
    利息亦均未能依約繳納，但被上訴人仍於同年十一月八日、十四日、二十三日、
    二十四日再借貸款項予被上訴人東坡居公司，其放貸程序已非適法等語。然不論
    被上訴人將款項貸放予東坡居公司時，東坡居公司是否已陷於無力償還之困境，
    亦僅被上訴人是否做好風險控管之問題。易言之，被上訴人既願承擔無法收回借
    款之風險而將款項貸放予東坡居公司，東坡居公司即負有返還借款之義務，上訴
    人尚難以此作為免除保證責任之依據。
六、上訴人又辯稱：上訴人在簽署保證書時，該保證書之最高限額為二百萬元，並非
    被上訴人所稱之一千二百萬元等語。但查：
  (一)系爭保證書上所載之保證金額為「本金新台幣壹仟貳佰萬元」，此觀之保證書即
    明，且系爭保證書經送請法務部調查局鑑定結果，其上書寫的「壹仟貳佰萬元」
    之「仟」與「貳」，因二者筆劃交叉重疊部位過小，致無法判斷其書寫先後順序
    ，此有法務部調查局九十一年五月三十一日調科貳字第○九一○○三二六三八○
    號函在卷可稽（見本院卷第七四頁）。再參以該「壹仟」之字樣係緊接於「新台
    幣」之後及「貳佰萬元」之前書寫，並無另外加註之情形，核與上訴人於八十七
    年四月九日書立之保證書上所載「本金新台幣伍佰萬元」之書寫情形相同，上訴
    人空言主張其在簽署保證書時，該保證書之最高限額為二百萬元，自無可採。
  (二)上訴人於八十七年四月九日即曾簽訂最高限額為五百萬元之保證書，此有保證書
    一紙在卷可稽，且上訴人亦自承未就該保證書為終止保證之意思表示等語（見原
    審九十年十一月五日筆錄），故若僅須由上訴人保證二百萬元之限額，上訴人即
    無須於八十九年十月三十日另外簽訂保證書。
  (三)證人即被上訴人銀行之承辦人員陳劉茂松證稱：「卷附的借據都是由殷乃韶本人
    或其太太及其一位職員與被上訴人接洽，經被上訴人的作業人員核對印鑑無誤後
    即放款。至於保證書上的保證人都是經過我親自對保且由保證人親自簽名，借貸
    的款項也都入東坡居公司的戶頭。」「對保當時東坡居公司法定代理人殷乃韶的
    太太已經把金額寫上去，保證人也都在場。」等語（見原審九十年十月九日筆錄
    ），且上訴人甲○○於原審第一次審理時，對於法官所提示之系爭保證書，亦自
    認為其所簽立，僅陳稱：「劉小姐（即劉淑慈，於八十七年四月九日曾與上訴人
    、乙○○、殷乃韶共同擔任東坡居公司之連帶保證人）應該跟我說他已不擔任保
    證人，他如果通知我，我就不會再擔任保證人」等語（見原審於九十年七月二日
    筆錄），就系爭保證書所載保證之限額為一千二百萬元之事實並未爭執，故上訴
    人所保證之限額應為一千二百萬元堪以認定。
  (四)雖證人即殷乃韶之連帶保證人郭幼華證稱：「八十九年十月三十日當天我人在店
    裡（萬璽閣玉坊），東坡居藝苑有限公司的人鄭雲絲叫我過去簽約，要我作保，
    我有過去，現場有乙○○、甲○○、殷乃韶，是在華僑公司二樓的經理室簽的，
    我是簽保證書，文書格式同卷附之保證書，保證的限額是一千一百五十萬元」、
    「（問：當時有無看到上訴人簽的保證書？）有的，他們簽好後有拿給我看。當
    初我有注意到金額是二百萬元」、「（問：華僑銀行有無拿卷附的保證書給你看
    ？）沒有，我只有（在）旁邊看到，並沒有人拿給我看」等語（見原審九十年十
    一月五日筆錄），惟證人郭幼華先則稱「他們簽好後有拿給我看」，嗣又稱「並
    沒有人拿給我看」等語，證詞前後陳述不一，已難採信，且其係因另件為殷乃韶
    保證而到場，並非本件之保證人，被上訴人顯無將系爭保證書交證人郭幼華閱覽
    之必要，則證人郭幼華既未閱覽系爭保證書，縱其因在場而知悉保證之事，亦不
    得單憑其前後陳述不一之證言，即認保證書所載之金額僅為二百萬元。
七、上訴人又辯稱：被上訴人於同意主債務人借款時，應知會保證人，由保證人親自
　　簽名蓋章，被上訴人並應踐行對保手續，否則保證人之責任應予免除等詞，然上
　　訴人並未舉出依何法律規定或契約約定，被上訴人有通知之義務，是上訴人以前
　　開情詞抗辯，洵無足取。
八、所謂消費者，依消費者保護法第二條之立法解釋，指以消費為目的而為交易、使
　　用商品或接受服務者而言。銀行或其他金融機構與連帶保證人間所訂立之保證契
　　約，乃保證人擔保借款人對金融機構債務之清償責任，金融機構對保證人並未提
　　供任何商品或服務，保證人並未因有保證契約而自銀行獲得報償，尚非屬消費者
　　保護法所規定有關消費之法律關係，自無該法之適用（參照最高法院九十年度台
　　上字第二○一一號判決）。故上訴人以被上訴人未依消費者保護法第十一條規定
　　給予三十天之合理審閱期間，該保證書不構成契約之內容等語為抗辯，並非可採
　　。
九、次按所謂定型化契約之條款因違反誠信原則，顯失公平，而無效者，係以契約當
    事人之一方於訂約當時處於無從選擇締約對象或無拒絕締約餘地之情況，而簽訂
    顯然不利於己之約定為其要件。上訴人甲○○於簽訂約定書、保證書當時，既非
    處於無從選擇締約對象，亦非無拒絕締約餘地，雖約定書第五條載明期限利益喪
    失條款及保證書第五條載明被上訴人無須徵求保證人同意，得允許主債務人分期
    、延期清償，保證人之責任不因之而免除、第一條關於「貴行無需先就擔保物受
    償，得逕向保證人求償」等約定，惟此約定既係出於兩造自由意思所締訂，上訴
    人自不得於事後再指該等約定顯失公平，有違誠信原則而主張系爭保證契約無效
    。
十、被上訴人係依保證契約請求上訴人甲○○負連帶清償債務責任，並非請求其負損
　　害賠償責任，上訴人甲○○其主張應類推適用民法有關與有過失之規定云云，自
　　無可採。
十一、末查本件利息約定為年息百分之九點二五至九點四八，違約金則為利息之一至二
　　成，核其約定內容並無過高或顯失公平之情事，且借款人東坡居公司其應給付之
　　利息及違約金亦經法院判決如原判決附表所示，上訴人甲○○為東坡居公司之連
　　帶保證人，自均應依約負清償責任，上訴人請求依民法第二二七條之二及第二五
　　三條規定酌減本件利息暨違約金，亦無理由。
十二、綜上所述，東坡居公司尚積欠被上訴人本金四百四十五萬四千四百八十元及如原
　　判決附表所示之利息、違約金未清償，而上訴人於一千二百萬元之限額內，願與
　　東坡居公司負連帶清償責任。從而，被上訴人依連帶保證契約請求上訴人如數給
　　付，為有理由，應予准許。原審判命上訴人如數給付，於法並無違誤。上訴意旨
　　指摘原判決不當，求予廢棄改判，為無理由，應予駁回。又，上訴人甲○○就其
　　敗訴部分，陳明願供擔保為免假執行之宣告，經核於法並無不合，爰酌定相當擔
　　保金額准許之。
十三、據上論結，本件上訴為無理由，判決如主文。
中　　　華　　　民　　　國　　九十一　　年　　　九　　　月　　 十一 　　日
　　　　　　　　　　　　　　　民事第三庭
                        　　　　審判長法  官　張  宗  權
                        　　　　　　　法  官　吳  秀  美
                        　　　　　　　法  官　蕭  艿  菁
右正本係照原本作成。
如不服本判決，應於收受送達後二十日內向本院提出上訴書狀，其未表明上訴理由者
，應於提出上訴後二十日內向本院補提理由書狀（均須按他造當事人之人數附繕本）
上訴時應提出委任律師或具有律師資格之人之委任狀；委任有律師資格者，另應附具
律師及格證書及釋明委任人與受任人有民事訴訟法第四百六十六條之一第一項但書或
第二項（詳附註）所定關係之釋明文書影本。
中　　　華　　　民　　　國　　九十一　　年　　　九　　　月　　 十二 　　日
　　　　　　　　　　　　　　　　　　　書記官  尤  峰  惠
附註：
民事訴訟法第四百六十六條之一（第一項、第二項）：
對於第二審判決上訴，上訴人應委任律師為訴訟代理人。但上訴人或其法定代理人具
有律師資格者，不在此限。
上訴人之配偶、三親等內之血親、二親等內之姻親，或上訴人為法人、中央或地方機
關時，其所屬專任人員具有律師資格並經法院認為適當者，亦得為第三審訴訟代理人
。
